臺灣臺北地方法院民事判決　九十年度訴字第三二七五號
　　原　　　告　順成通運股份有限公司
　　法定代理人　丙○○
　　參　加　人　翔紡紡織企業有限公司
　　法定代理人　甲○○
　　訴訟代理人　乙○○
　　被　　　告　海隆股份有限公司
　　法定代理人　丁○○
右當事人間請求債務不履行損害賠償事件，本院判決如左：
    主    文
被告應給付原告新台幣伍拾萬柒仟玖佰肆拾肆元，及自民國九十年三月七日起至清償
日止，按年息百分之五計算之利息。
訴訟費用及參加費用由被告負擔。
本判決於原告以新台幣壹拾柒萬元供擔保後，得假執行。但被告如於假執行程序實施
前，以新台幣伍拾萬柒仟玖佰肆拾肆元為原告預供擔保後，得免為假執行。
    事    實
甲、原告方面：
一、聲明：
（一）被告應給付原告新台幣五十萬七千九百四十四元，及自民國九十年三月七日起
      至清償日止，按年息百分之五計算之利息。
（二）原告願供擔保，請准宣告假執行。
二、陳述：
（一）參加人於九十年間曾委託原告承攬運送布料乙批（下稱系爭貨物），原告則委
      託被告以ROTTERDAM EXPRESS VO4W05（下稱系爭船班）運送。參加人於九十年
      二月一日聯絡建興拖車公司至被告指定之怡聯貨櫃場取櫃，翌日上午參加人告
      知原告櫃子有五處破損，需換櫃，原告乃告知被告公司之夏振順破櫃狀況，經
      受告知至台陽貨櫃場換另一新櫃。因重換新櫃不及於二月二日中午前進倉，乃
      由原告職員吳旻玲聯絡被告公司之夏振順，經其告知於下午五時前投單放行即
      可如期運送，吳旻玲乃轉知參加人公司之乙○○。嗣吳旻玲打電話向協和仁記
      報關行范素鐘查詢，確定貨櫃是否已獲准放行，經後者告知已於下午四時五十
      七分放行。詎被告疏忽未將貨物拖到高雄，並遲至二月五日才發現未拖櫃，已
      來不及由二月六日在高雄港出航之船舶運送。被告雖通知要求轉由下一班船運
      送，但因已遲誤交期，參加人國外買主因系爭貨物為季節性成衣之布料，故不
      同意被告處理之方式，只能由原海運，轉為海空運，共計花費海運費用新台幣
      七萬二千七百九十一元，及空運費用美金一萬六千零八十五元四角，以原告給
      付時美金之兌換匯率一比三二．九四計算，為新台幣五十二萬九千八百五十三
      元；兩者合計新台幣六十萬二千六百四十四元，其中海運費新台幣一千三百十
      二元及空運費新台幣五千二百十三元，與系爭貨物無關，原告同意扣除，再扣
      除原本之運費新台幣八萬八千一百七十五元後，原告共計多支出運費新台幣五
      十萬七千九百四十四元。此乃因可歸責於被告之事由所致之損害，應由被告負
      責賠償，爰依給付不能、給付遲延、不完全給付等債務不履行之法律關係請求
      被告給付如聲明所示。
（二）對被告抗辯所為之陳述：
  １、 被告拒付賠償額之理由，為拖車於二月二日下午四時三十分最後期限前與貨
       櫃場查核，並無此筆櫃號，故系爭貨物於下午四時三十分後投單放行，再聯
       絡拖車南下，時間上已無法配合船公司。惟拖車何時與貨櫃場查核乃被告內
       部管理之流程，非原告所能知悉，原告所了解之信息為被告公司之夏振順告
       知下午五時前投單放行，即可如期運送。被告如此告知，原告指示翔紡照辦
       ，貨物因此未能如期運出，自屬被告之過失，應負契約不履行之損害賠償責
       任。
  ２、被告不外主張其僅同意系爭貨物於九十年二月二日中午十二時前放行始可如期
      運送，因系爭貨物於同日下午四時餘始入關，故未能如期運送，乃非可歸責於
      被告云云。惟查：
    (1)桃園關稅局九十一年二月二十六日函明確指出，「列印出口放行清表時間」（
      系爭船班為二月二日下午五時），係「船公司預報」之（真正）「截止收貨」
      時間，九十一年四月十二日函亦謂「列印出口放行清表時間為『船公司預告』
      出口廠商或託運人必須於表列時間內，向海關辦理出口貨物報關手續並經海關
      放行之最後時限」。而該時限依桃園關稅局九十一年四月十二日函可知，雖係
      預報時間，可提前或延後，但仍係船公司或其代理行因艙位、開航時間等原因
      決定後申報之時間。該時間與證人吳旻玲證述「被告說五點前投單放行即可」
      ，確實相符。
    (2)列印出口放行清表時間為船公司為該航次船舶預報之真正「截止收貨時間」，
      兩份關稅局函均明確指出此時間為船公司所報，既為船公司視各因素自己申報
      之時間，故貨物僅須於該時前入關，船公司均應為運送，實為當然之解釋，否
      則船公司申報此時間豈非無意義？被告向海關預報該航次船舶於九十年二月二
      日五時前貨物均可放行，不可能僅同意原告十二時前須入關，十二時乃被告臨
      訟所撰，並無此事，否則即有違誠實信用原則。
    (3)至於截止收貨日（即二月一日），已經桃園關稅局函指明實務上船公司非在預
      報截止收貨日後即停止收貸，祇要於列印出口放行清表時間內，該筆貨仍能順
      利放行。足見二者雖均係船公司預報之時間，但列印放行清表時間（該時間在
      後），始為船公司實際控管貨物收受之時間。
    (4)被告所稱之十二時前入關之說與被告公司夏振隆二月二日上午十時餘仍通知原
      告轉知翔紡公司（翔紡公司工廠及宜幟包裝廠均位於桃園縣）至基隆台陽貨櫃
      場換櫃之行為，顯然不合邏輯，被告不可能以中午十二時為本件貨物最後入關
      時程，併再指明。
    (5)另被告稱拖車到下午四點三十分與貨櫃場查核一事，亦係嗣後卸責之詞。蓋被
      告貨櫃場既於四點三十分與拖車查核，四點三十分以後為何仍將領有系爭預定
      船舶S/O號碼之貨櫃，向海關傳送貨物進倉資料以使系爭貨物得以放行？四點
      三十分拖車與貨櫃場查核之說根本不實。另海關於下午五時列印貨物出口放行
      清表  (即傳送放行訊息予報關行、船公司與貨櫃場)，此乃船公司向海關預報
      截止收貨之時間，而貨物出口放行清表乃船公司制作出口艙單之根據，謂其貨
      櫃場之拖車於四點三十分與貨櫃場查核，亦不合情理。退步言，若四時半拖車
      與貨櫃場查核係屬事實，顯然被告內部安排有疏失，適足證明本件貨物未能上
      船乃被告之過失所致。另本件乃被告疏未將系爭貨物拖至港口裝船與其所謂船
      艙之安排等無關，蓋系爭貨物領有S/O船位，即早經被告安排，根本無所謂須
      另行安排之事。
    (6)由桃園關稅局函覆：「本分局九十年二月二日確有一筆S/O號碼60020號（櫃號
      TRIU0000000貨櫃）之放行紀錄，該紀錄已送報關行、『貨櫃場』及『船公司
      』，其用意及目的為通知貨物已放行，『可提貨裝船出口』」。可知系爭貨物
      既於船公司預報之截止收貨時間前放行，自可提貨裝船出口，然該貨卻未上船
      （查貨物進入貨櫃場後，之後運送事宜均屬被告之責任），顯然屬被告之疏失
      ，被告自應負責。
    (7)另查貨櫃乃由被告提供，由被告收取櫃費（含在運費裏）及吊櫃費，被告理應
      保證該貨櫃並無適運上之瑕疵，法律並無託運人拖櫃後即視為該貨櫃無瑕疵之
      規定與道理。更何況破損貨櫃係滲水，若非裝貨時適逄下雨，根本無法察知貨
      櫃有破洞滲水之情形，被告本應對該貨櫃之破損負擔保責任，若謂翔紡公司有
      所遲延，因該貨櫃之破損，亦係歸責於被告而應由被告負責。
  ３、關於損害賠償額部分：
    (1)系爭貨物嗣後確係走海空聯運支出運送費用新台幣五十萬七千九百四十四元：
      在海空運承攬運送之情形下，貨物上船前相關文件產生之流程大抵為，貨物
        出廠後交由包裝場包裝，包裝廠製作包裝文件（上櫃明細表），交由報關行
        報關（有時報關行會先根據口頭資料先報關），及據以制作發票（INVOICE
        ）及正式包裝文件（PACKING LIST），交乙份予承攬運送人，由承攬運送人
        製作提單，提單乙份正本交託運人，其它正本及影本及發票則由承攬運送人
        以快遞寄至貨物轉運地之代理（本件因海空聯運，故係寄至杜拜），俾便清
        關之用。
      承上開流程，茲提出系爭未上船之貨物二月二日運送時包裝廠出具之包裝文
        件即上櫃明細表，其上記載櫃號為TRIU0000000，核對原證一號記載櫃號，
        兩者為同一貨物。蓋貨櫃內之貨物由包裝廠負責裝載貨物入櫃，故二者會一
        致。
      根據包裝文件上記載貨物之顏色、淨重、長度，核對走海空聯運之貨物發票
        上記載貨物之顏色、淨重及長度，可知乃同一筆貨物。
      發票號碼為SCA9C096/101，比對提單，可知確實乃系爭貨物確走海空聯運。
      海、空運提單與費用單據，已當庭核對號碼，證明係同一筆，系爭貨物確實
        有進行海空聯運及海空聯運之運費，均足以證明。
      宜幟包裝廠員工江曉雯九十年十一月二日亦證稱：「我是宜幟公司員工，我
        們幫翔紡公司送貨到貨櫃場去報關，裝在貨櫃．．．在二月二日貨一批批裝
        櫃時，有發現貨櫃有破洞．．．後來在九十年二月七日貨櫃有退關回來，我
        們把布卸下來，重新裝箱，然後送到台陽貨櫃場」、「這批貨退關時有重新
        包裝，包裝成九十四個CARTON」云云，證明櫃號TRIU0000000九十年二月六
        日自怡聯貨櫃場退關之貨櫃，確直接送至其包裝廠，由其卸貨、再包裝，後
        運至台陽貨櫃場進行海空聯運。
    (2)被告一再抗辯系爭貨物無走海空聯運之必要，惟查，本件爭點乃原、被告運送
      契約被告已生給付遲延問題，在翔紡公司已明確向原告表示一定須以海空聯運
      以求準時到達之情形下，原告支出此等費用，當係因被告遲延而產生之損害，
      至於翔紡公司與其國外買主之關係如何，乃其貿易條件之問題，實與本件原、
      被告間之運送契約應按期運送之約定無關。對原告而言，因兩造契約外之參加
      人指示無法同意以下一班船運送，被告主張以一星期後之船班運送之要求，對
      原告而言，已無利益甚明，被告自應賠償原告因此所受之損害。且系爭貨物未
      能上預定之系爭船班，被告對該班船之運送顯然已陷於給付不能，被告提出下
      班船（一星期後）再運送，對原告而言，此必然遲延一星期，因參加人表示若
      未如期運送，國外買主不要貨，系爭貨物會有一百多萬元之損失，使原告支出
      海空運費用以求準時到達，此乃避免損害擴大之措施，就原被告間之運送契約
      而言，被告自應負債務不履行之損害賠償責任。
    (3)被告另稱本件系爭船舶二月五日開航，下一條船二月九日開航，中間僅遲延三
      日云云，惟查下一班船為慢船，中間有轉船過程，故雖二月九日開航，但到達
      系爭貨物原目的港英國SOUTHAM PTON之時間仍較二月五日開航之系爭船舶遲延
      七日，此有九十年二月一日船報為證。即被告到英國SOUTHAM PTON港之船舶，
      一星期中雖有二班，但星期一開航者為快船，星期五開航者為慢船，到達英國
      SOUTHAM PTON港之時間，二月九日開航者同二月十二日開航之快船時間一樣，
      故遲誤系爭二月五日船舶，換下一班船必然會遲延一星期，此為翔紡公司所不
      能接受，原告只能以海空聯運方式運送，以求準時送達貨物。
    (4)民法第六百三十八條規定，係指貨物遲延到達目的地之情形，而本件起於被告
      未依合約將貨物運載上所訂運送之船舶，致使原告以海空聯運方式運送，故貨
      物並無事實上遲延到達目的地之情事，非民法第六百三十八條情形。因被告遲
      延運送使原告產生多支出海空聯運運費之損害，被告本應賠償，被告援引民法
      第六百三十八條規定主張以目的地價值計算，或主張以貨物減損價值方式計算
      ，均無理由。
三、證據：提出海關出口貨物電腦放行通知、參加人之申請書、海運運費請款單、空
    運運費請款單、原告匯款單、原告申請書、被告索賠回函、原告索賠函、他筆貨
    物通關流程查詢、海空提單、九十年二月一日船報、船舶貨運承攬商業同業公會
    證書、MODERN FREIGHT CO. L. L. C公司執照及業務介紹（均影本）為證，並聲
    請訊問證人吳旻玲、夏振順、江曉雯，及函詢財政部基隆關稅局桃園分局與「船
    隻預報截止收貨查詢」相關之問題。
乙、被告方面：
一、聲明：駁回原告之訴。如受不利判決，願供擔保請准宣告免為假執行。
二、陳述：
（一）參加人一再遲延，延至「結關日」二月一日隔日下午近五時始投單報關裝貨進
      倉，自然船公司無法安排當次之航期艙位，且又拒絕改走下一班船，被告並無
      可歸責之事由：
  １、按出口廠商倘有貨物出口，擬交船運，應注意出口船隻截止收貨日期（俗稱結
      關日期），並應預先向船公司或其代理行預約載位（艙位），並須在結關日前
      將貨物進倉並向海關投單等待檢驗放行。出口廠商預約艙位，甚至領取空櫃後
      ，倘不出貨，船公司並未向其索賠，而相同者，倘若貨物太多，艙位已排定容
      量不足，只能退關退貨（SHUT OUT）或改走下一班船而優先上船，此為國際貿
      易全球海運共遵之實務，合先敘明。
  ２、查系爭航班船公司停止收貨公告之海關結關時間為二月一日，此在船報（台灣
      新生報）上早已登載公告，原告身為承攬人豈會不知！詎翔紡公司不知因何緣
      故，竟遲於結關當日下午二時五十分始由其拖車公司至怡聯貨櫃場領取裝貨空
      櫃，並經其領櫃司機檢查無任何破損之註明而領出，惟不知因何緣故翔紡公司
      竟又未立刻裝貨又再遲誤當日未進倉投單，而且竟於隔日上午又突稱櫃子有破
      損，必須換櫃，被告公司即立刻告知海關結關時間為二月一日，二月一日下午
      未送貨進倉投單，如果船位已排好貨櫃即恐難以上船，只好改走下一班船，請
      其趕快裝貨進倉，最遲務必於二月二日中午進倉投單且海關檢查通過放行（二
      月一日結關貨物最多拖至隔日中午前，海關應該都會檢查完畢通關放行，除非
      有問題不放行），始可能同意裝船運送，詎當日翔紡公司依然故我，仍照樣遲
      於十一時二十分才去台陽貨櫃場領取乙只新櫃，而且更離譜是到下午四時五十
      七分始將貨櫃送進貨倉提出報關，雖經海關快速放行，但早已遲延近一天之時
      間，被告當然無法安排其上船，蓋此線航船經過高雄、香港、新加坡、巴森、
      蘇伊士等港口，每一個港口皆有甚多貨櫃上下，每個櫃子之位置擺放、相疊、
      順序事先皆須安排，且數千個貨櫃置於船上，重量平衡涉及船舶之安全，台灣
      船務代理公司絕不可能任意更動，甚或隨意翻艙，同時吊取裝卸貨櫃在碼頭作
      業皆須安排，每一貨櫃均經國外專業人員事先指定特定位置，而相關文書作業
      亦須費時整理，訴外人翔紡公司於「結關日後一日」雖然堅持投單經海關放行
      ，但被告基於作業規定已無法安排艙位，更無義務對遲延報關放行之貨物安排
      上船。
  ３、另查，本次定期航班公告開航日是二月五日，而本案航舶係於二月四日晚上二
      十一時十八分到達，二月五日早上九時十二分離港開航，並非原告所稱之二月
      六日開航，因船舶滯港期間費用龐大，所以抵港後即須實際進行甚多之碼頭貨
      櫃裝卸，而所有貨櫃之艙位排定，更須提前確定截止，不得變動，否則延滯停
      港，將造成所有貨櫃之運送遲延，且須付出龐大滯港費用，本案航次結關日定
      為二月一日（星期四），即是基於作業須要，被告絕對不可能同意在二月二日
      下午五點下班前投單放行即可上船，蓋二月三日、二月四日為星期六、星期天
      ，均為休息不上班，二月五日一早即開航，被告如何可能同意在二月二日下午
      五點下班時，還去變更整個艙位排定，原告於起訴狀中誤以為二月六日開航，
      諒屬嚴重錯誤。
  ４、再查，原告公司稱「船公司若未同意貨物報關放行，海關不可能同意報關放行
      ，被告不能否定其「同意放行」貨物上04W05航次船舶之事實，蓋若船方不載
      運此批貨，則會「撤銷」此批貨之同意報關放行，其結果此批貨無法報關放行
      」，更是大錯特錯！蓋貨物之報關，係由貨主委由報關行（如本案協和仁紀報
      關行）向海關報關投單，至於海關檢查放行與船公司有無同意無關，端視出口
      申報貨物是否符合海關規定，故放行與否根本不須要船公司同意（本案正是如
      此，於結關日後仍可放行），倘船公司艙位已滿（已排定）或貨主緣故等無法
      上船，縱使海關檢查可以放行僅表示海關同意其貨物可以出口，貨主也只須決
      定是否改走下一班船重報出口，而海關對於貨櫃封條完整或原核定免驗者，得
      免再開驗，因此原告所述顯然是離譜至極，係欲加之罪，何患無詞；更有甚者
      所謂「註銷」報關係出口貨物已報關而未經放行，或尚未報關即因故不裝運出
      口，由「貨物輸出人」或「船（航空）公司」申請海關核准而將貨物提回或等
      待重新報關改裝他船出口者，稱為註銷報關，本案訴外人翔紡公司，一再遲延
      至二月二日下午四時五十七分始完成進倉投單報關，被告公司斯時何能得知？
      又如何能表示同意或不同意乎？甚至要撤銷其報關乎？原告所述，根本是牽強
      附會，馬風牛不相及之詞。
  ５、查託運人應將託運物品於「約定期限」交付運送人，以便起運，此為託運人之
      義務，且依民法第六二六條規定託運人對於運送人應交付運送上及關於稅捐警
      察所必要之文件，換言之，託運人未依「債務本旨」於「約定期限」將「託運
      貨物交付運送人」並「取得稅捐警察必要文件」（即海關通關放行）自不生提
      出之效力！而運送人對於託運人遲延之給付，自得拒絕其給付，此亦有民法第
      二百三十五條、第二百三十二條可稽！原告預約貨物運送係依船報所載明公告
      之定期班船，然原告及翔紡公司，未能在報載結關日二月一日將託運貨物交付
      運送人完成通關放行，雖經被告破例同意延至二月二日中午，然被告仍未準時
      提出，被告基於定期班船、遠洋長途線，泊靠之港口甚多，內部數千個櫃子艙
      位安排、重量平衡、櫃位裝卸之海運實務作業時間、海上安全所需，自不負如
      期運送之義務，被告自無遲延之責任，且託運人遲延交付運送物及投單後，亦
      拒絕改走下一班船，而自行申請退關（翔紡公司明載艙位不足自行聲明退關，
      亦有證物可稽），被告又豈有給付不完全、給付不能之事由可言。
（二）原告所述與事證不符且依法不合，洵難成立：
  １、參加人領櫃裝貨均遲延：其遲至二月一日結關日下午二時五十分，方願前去貨
      櫃場領取空櫃，而翔紡公司領取怡聯貨櫃場之貨櫃情形良好，並無破損，有該
      日EIR可稽，其事後稱「破損五處」，根本無法證明！而且其退回此櫃時，所
      記載的亦是「櫃內滲水」，此均有怡聯貨櫃單可稽！翔紡公司領櫃後長達近二
      十個小時，而突然改稱此櫃破損要重新換櫃，實匪矣所思？更可笑的是其稱「
      貨裝一半始發現漏水」，只好更換，難道當日裝貨一半始才發現破損乎？又難
      道當日突然下雨才發現漏水乎？按原本良好之空櫃經其領走保管，倘因其疏失
      造成破損或者未閉門造成滲水，被告公司何須負責？
  ２、又遲延裝貨入倉投單報關：依「海關出口報單通關流程查詢」，翔紡公司於二
      月二日中午十二時二十二分，尚因其報關行申報錯誤造成錯單，而其更是遲至
      十六時五十七分始完成貨物進倉通關放行，翔紡公司遲延領櫃、換櫃又一再拖
      延裝貨，最後又遲延投單入倉，其何能卸責他人？
  ３、原告稱翔紡公司為「及時交貨」「客人要求海空聯運出口準時到達」，惟其竟
      遲至「二月一日」結關日下午始去取櫃準備裝貨，完全不考慮「裝櫃時間」、
      「送倉時間」、甚至「報關放行」是否准核？「違反經驗法則」不提前整個出
      口作業程序，實屬可議，顯有重大過失！其果有「準時到達」「買主之要求」
      ，又豈會如此？且所謂「遲誤交期」，究為「何日」？此顯為片面之詞，原告
      有何證明，洵值懷疑？
  ４、更有甚者，翔紡公司於遲延投單進倉致被告公司無法裝運貨物上船時，事後又
      拒絕改走下一班船，且申請退關出倉，其申請之理由，亦明載係「艙位不足」
      而申請退關，足證並非是被告過失未能運送。
（三）原告所提之貨物運送證物不完全，彼此間更有明顯差異，疑雲重重：
  １、查原告於起訴狀所呈原證三即「海運費用帳單通知」合計新台幣七萬二千七百
      九十一元，其上所列海運提單號碼（B/L）為1/DXB-AA000- 0000號，而其於九
      十年九月十日準備狀始提出該提單之「第一頁」即「原證十一」，然該「第一
      頁提單」上所載卻有「一○五箱」貨物。按該頁提單右下方打有「TO      BE
      CONTINUED」（即還有續頁），中下方亦註明（Three/3）「提單有三頁」，然
      原告只願提供第一頁之提單，疑雲重重？顯然運送貨物之數量確有變更增加，
      並非僅止原告於準備狀中所自稱重新包裝為九十四箱而已。
  ２、再查，原告於起訴狀所呈「原證四」即空運帳單合計美金一萬六千零八十五元
      四角，其上合計所列之UPS「兩批貨物」空運提單各為「M/406-W00000000」「
      M/000-00000000」，然原告迄今僅願提出乙份「原證十一（第二張）即『
      M/000-00000000』之提單」，經與「原證四」交叉比對，則何以在九十四個
      CARTON共重一萬五千一百六十三公斤之外，又會多出另一筆「重一百四十五公
      斤」「空運提單之貨」呢？
  ３、依原告所提海空運之帳單，比對海運、空運提單，可查知其海運提單故意遺漏
      第二、三頁，空運提單也是故意少提乙份，而其中貨物數量即顯有不同，原告
      起訴主張之費用容有疑義！
  ４、另查，原告所提之信用狀（即原證十五），顯並非完整之信用狀，前後至少應
      有二份（信用狀其上載有修改（Amendment）字樣），姑且不論原告究竟是否
      願意提供完整之信用狀，然查該原證十五信用狀「44C」：Latest   Date  Of
      Shipment即最後裝船期限為二○○○年二月十八日，故關於原告侈稱「已遲誤
      交期」「只能由海運改走海空運」之事，實已不攻自破，蓋翔紡公司與國外買
      主之買賣之交期原係以裝船日為準，原告於二月十八日以前，如果仍願走被告
      之定期班船，至少有二月六日、二月八日、二月十三日、二月十五日四個船次
      ，均符合其買賣之約定，足其根本不會有所謂「遲誤交期」之事情，也根本沒
      有必要要走「海空聯運」，故原告所述，洵不足採。
（四）列印放行清表時間，並非截止收貨期間：另查，原告所提原證十六，指稱其上
      「列印出口放行清表時間」為「二月二日下午五點」，故主張「被告與原告約
      定」「截止收貨之時間」為二月二日下午五點，然查該「原證十六」其左上方
      即已列有「預報截止收貨日為二月一日」，而被告所指之二月二日下午五時，
      只是「列印放行清表」之「時間」，根本與兩造約定二月二日中午須結關放行
      始能上船運送之時間無涉，按列印時間各地不同，此亦可從同一航船各關「列
      印」「放行清表」為「二月四日二十二點五十二分」即可證明，故原告所提之
      原證十六，根本不足以證明兩造所約定之時間，此純係混淆爭點，洵無可採。
（五）再查，原告指稱「翔紡公司（桃園）至基隆七堵領櫃再拖回裝櫃，不可能在中
      午十二時為貨物最後入關之時程，蓋時間上顯不可能達成，雙方豈會對顯一無
      法達成之時間有任何合意？」「及參原證九下午四時三十分最後期限」云云，
      可知被告不實云云，然查至七堵台陽貨櫃領櫃，只要通知拖車公司即可，由離
      貨櫃場最近之拖車司機去拖乙只空櫃即可，翔紡公司又不是拖車公司，拖車司
      機何必多此一舉一定要從桃園再去七堵乎？另查證人夏振華亦證實告知這樣貨
      可能來不及，亦告知中午前要放行，才能如期運送，原告說他們儘量趕趕看。
      按中午以前投單放行才能如期運送，原告證人吳旻玲甚至亦證實之，按領取空
      櫃裝運投單，乃至於海關檢驗放行與否，原告本來就須提早安排自行負責，空
      櫃由原告委由拖車司機領出交由包裝公司，即自始在其保管中，保管不當如有
      破損，焉能強由被告負責？原告自行一再遲延，被告基於船艙上千個貨櫃、港
      邊作業之安排要求，實無可能將被告之遲延視為特殊狀況，更有甚者，如原告
      強調之原證九被告覆函謂被告委請之拖車司機，將按時已結關放行之貨櫃拖往
      船邊的最後期限為下午四時三十分，則被告又豈會與原告達成合意為下午五點
      投單放行即可乎？故可知原告所述種種，洵難成立。
（六）被告於S.O預訂單上即有特別註明「如有困難，本公司得僅裝貨物之一部或改
      裝本船前後之船隻，或拒運貨物之一部，或全部」。
（七）查本案之核心關鍵在於「原告主張被告職員同意其於二月二日下午五時以前貨
      物進倉投單經海關放行，即可如期運送」，惟查證人夏振華證稱並沒有承諾下
      午幾點放行，反而是要求其中午前要放行，而原告所傳其公司職員吳旻玲亦證
      稱「一般是中午前要投單放行」，尤有進者，原告所舉「證九」即被告九十年
      五月十六日之函件，亦坦白說明被告內部簽約拖車之最後期限是二月二日下午
      四時三十分，被告公司職員又豈會莫名其妙同意再延至五點？且再查二月三日
      、四日為星期六、日均為休息不上班，二月五日一早即開航，被告豈有可能同
      意五點下班時（公司無人工作，也無拖車拖櫃至港邊），仍去為艙位變更排定
      乎？（原告一直誤認是二月六日始開航，詳見其訴狀）。
（八）次查，原告公司為翔紡公司之貨運承攬人，翔紡公司拒走下一班船而改走海空
      運，原告公司亦可因此獲利，原告「順成通運公司」與原證四「MODERN
      FREIGHT」公司，本即屬同一家公司（該公司出具空運費用帳單DEBIT  NOTE）
      （亦可參看前述被證六S.O傳真），原告及翔紡公司因運費負擔產生問題，始
      才共同轉向被告索賠，被告根本是無妄之災！
（九）再查，原告於九十年十月二十五日民事準備二狀中，又稱船舶截止收貨時，「
      確為二月二日下午五時」，此有船公司向海關申報「延結」之船隻預報截止收
      貨查詢表可稽，惟查，「果若兩造約定本係二月二日下午五時截止收貨」，則
      何以該公司職員吳旻玲要證稱「我跟被告說櫃子最晚要幾點進去」，這豈非「
      多此一問」？又何以證稱「一般是中午前要放行，但這是特殊狀況，……」，
      此顯然違反常理，彼此矛盾！且依照該紙查詢表係「二○○一年八月三十日」
      方從電腦下載列出，可見當時二月初原告並非依此預報而約定，足證該紙查詢
      表自始即與兩造當初「如何約定」之時間無關！另經鈞院費心二度函查後，桃
      園關稅局於九十一年四月十二日覆函亦明白證實「列印出口放行清表時間」係
      屬預告性質，船公司或代理行可因艙位、開航時間等原因提前或延後，而貨物
      經海關放行，僅代表可合法出口，至於是否必然均可裝船出口，則須視船公司
      與託運人之契約約定」，足見被告於「訴訟中方才列印舉證」之列印出口放行
      清表時間為二月二日下午五點，根本與兩造當初約定中午以前要投單放行，被
      告始為承攬運送無關！原告就此大作文章、混淆視聽，實已不攻自破！
（十）遲延責任與損害賠償：
  １、查民法第六百三十四條雖有規定運送人對運送物之遲到應負責任，但運送人能
      證明其遲到係不可抗力或因運送物之性質或因託運人或受貨人之過失而致者，
      不在此限。查本案原告託運人與翔紡公司，明知船報公告結關日為二月一日，
      既未依出口商常例提前領取空櫃，又遲延裝貨入櫃，亦無法證明櫃子確有破損
      五處，且又遲延安排裝貨入倉投單經海關放行，交付運送貨物已不符約定中午
      時間，皆有證物可稽，其顯有過失，殆屬無疑，運送人本毋須對其負運送義務
      ，更遑論有「所謂」「運送遲延」可言！
  ２、次查，原告主張被告遲延運送，應負民法第二百三十一條之損害賠償責任，惟
      按運送物遲到，其損害賠償額應以其應交付時目的地之價值計算之，民法第六
      百三十八條已有特別規定，果退一萬步言，被告須對其遲到三天（本船二月五
      日開航，下一條船二月九日開航，中間僅遲三天），負遲延責任，原告亦須就
      「運送物因遲到事實發生而減損其價值」證明之，換言之，「運送物因遲到交
      付時之價值較應交付之價值為低，其差額即為其損害額」，然按翔紡公司與外
      國之信用狀貿易條件，明載最後裝船期限為二○○○年二月十八日，其後仍有
      「四條班船」可運送毫無遲延交貨之可能，顯無必要改走海空運外，原告就遲
      延三天運送貨物價值減少，亦無法證明，原告主張之損害賠償，洵難成立。
三、證據：提出空櫃出站准單、海運出口報單通關流程查詢、台灣新生報、船隻預報
    截止收貨查詢（均影本）為證，並聲請函詢財政部基隆關稅局桃園分局相關問題
    。
    理    由
一、原告起訴主張：參加人於九十年間曾委託原告承攬運送系爭貨物，原告再委託被
    告以系爭船班運送。參加人於九十年二月一日聯絡建興拖車公司至被告指定之怡
    聯貨櫃場取櫃，翌日上午參加人告知原告櫃子有五處破損，需換櫃，原告乃告知
    被告公司之夏振順破櫃狀況，經受告知至台陽貨櫃場換另一新櫃。因重換新櫃不
    及於二月二日中午前進倉，乃由原告職員吳旻玲聯絡被告公司之夏振順，經其告
    知於下午五時前投單放行即可如期運送，吳旻玲乃轉知參加人公司之乙○○。嗣
    吳旻玲打電話向協和仁記報關行范素鐘查詢，確定貨櫃是否已獲准放行，經後者
    告知已於下午四時五十七分放行。詎被告疏忽未將貨物拖到高雄，並遲至二月五
    日才發現未拖櫃，已來不及由二月六日在高雄港出航之船舶運送。被告雖通知要
    求轉由下一班船運送，但因已遲誤交期，參加人國外買主因系爭貨物為季節性成
    衣之布料，故不同意被告處理之方式，只能由原海運，轉為海空運，共計花費海
    運費用新台幣七萬二千七百九十一元，及空運費用美金一萬六千零八十五元四角
    ，以原告給付時美金之兌換匯率一比三二．九四計算，為新台幣五十二萬九千八
    百五十三元；兩者合計新台幣六十萬二千六百四十四元，其中海運費新台幣一千
    三百十二元及空運費新台幣五千二百十三元，與系爭貨物無關，原告同意扣除，
    再扣除原本之運費新台幣八萬八千一百七十五元後，原告共計多支出運費新台幣
    五十萬七千九百四十四元。此乃因可歸責於被告之事由所致之損害，應由被告負
    責賠償，爰依給付不能、給付遲延、不完全給付等債務不履行之法律關係請求被
    告給付如聲明所示等語。被告則以：（一）兩造係約定原告須於九十年二月二日
    中午前將系爭貨物投單放行，被告始能如期以系爭船班運送，惟因參加人及原告
    超過原約定之中午十二時始將系爭貨物進倉投單，故未能以系爭船班運送實不可
    歸責於被告。（二）系爭貨物信用狀所載之最後裝船期限為西元二００一年二月
    十八日，是系爭貨物縱未能以系爭船班運送，亦可改走被告其他之定期船班，並
    無改走海空聯運之必要，且原告請求之海空聯運費用有非屬系爭貨物部分，而有
    浮報不實，又原告未能證明系爭貨物應交付時目的地之價值，其請求之損害賠償
    額不符合民法第六百三十八條之規定等語，資為抗辯。
二、查原告主張參加人於九十年間曾委託原告承攬運送系爭貨物，原告再委託被告以
    系爭船班運送。嗣系爭貨物於九十年二月二日下午四時五十七分經海關放行後，
    被遺留在貨櫃場而未被拖往港口，而未及由系爭船班運送等情，業據提出海關出
    口貨物電腦放行通知為證，復為被告所不爭執，堪信為真實。
三、按在債務不履行，債務人所以應負損害賠償責任，係以有可歸責之事由存在為要
    件。故債權人苟證明債之關係存在，債權人因債務人不履行債務（給付不能、給
    付遲延或不完全給付）而受損害，即得請求債務人負債務不履行責任，如債務人
    抗辯損害之發生為不可歸責於債務人之事由所致，即應由其負舉證責任。本件原
    告委託被告運送系爭貨物，然卻未能依約以系爭船班運送，已如前述，則被告抗
    辯乃不可歸責於伊之事由所致，揆諸前揭說明，應由被告負舉證責任，此合先敘
    明。
四、被告抗辯系爭船班船公司停止收貨公告之海關結關時間為二月一日，詎參加人於
    九十年二月一日領取裝貨空櫃後，竟於翌日上午突稱櫃子有破損，必須換櫃，被
    告即告知系爭貨物最遲務必於二月二日中午前進倉投單且經海關檢查通過放行，
    始得如期趕上系爭船班運送，詎當日參加人遲於十一時二十分才領取新櫃，至下
    午四時五十七分始將貨櫃送進貨倉提出報關，斯時被告已無法安排艙位，無法將
    系爭貨物安排上船，故被告未能依約以系爭船班運送，乃因參加人及原告遲延將
    系爭貨物進倉投單所致，不可歸責於被告等語，原告則稱：因重換新櫃不及於二
    月二日中午前進倉，經原告職員吳旻玲聯絡被告公司之夏振順，其告知於當日下
    午五時前投單經海關放行即可如期運送，今系爭貨物既已於二月二日下午四時五
    十七分放行，卻仍未能以系爭船班運送，即應由被告負責等語。經查，被告曾於
    九十年五月十六日致函予原告，表示系爭貨物於下午四時三十分後始投單放行，
    故該公司簽約之拖車於下午四時三十分最後期限前往貨櫃場查核時並未見系爭貨
    物而無法將之拖往港口，此有原告提出之被告公司上開回函可證，可知系爭貨物
    之所以未能依約以系爭船班運送，係因進關後遺留在貨櫃場根本未被拖往港口所
    致，並非如被告所稱是斯時已來不及安排艙位而無法將系爭貨物安排上系爭船班
    之故。又原告主張被告公司之夏振順曾告知伊公司之吳旻玲系爭貨物若於二月二
    日下午五時前經海關放行，即可趕上系爭船班運送乙節，為被告所否認，證人夏
    振順雖於九十年十月十二日到庭證稱：九十年二月二日上午十點多原告公司吳小
    姐曾打電話跟我說貨櫃有破損要換櫃，我想應該不會有這情形，但因貨主要求，
    遂請他們到台陽拖新櫃，那天我有跟他們說這樣貨可能會來不及，因中午以前系
    爭貨物要放行，原告說他們儘量趕趕看，我沒有承諾原告最遲可在下午幾點放行
    等語，惟證人吳旻玲則於九十年九月十四日到庭證述：九十年二月二日當天我曾
    跟被告說貨櫃有破洞會漏水，可否拖新櫃，被告答應，我問被告貨櫃最晚要幾點
    進，去被告說五點前投單放行即可等語，互不相符，又徵諸上開證人分別為兩造
    之員工，無庸具結擔保其證言之真實性，故應參酌其他證據認定上開證言之可信
    度。依原告提出之「船隻預報截止收貨查詢」所示，系爭船班之「列印出口放行
    清表時間」為九十年二月二日下午五時，經本院函詢財政部基隆關稅局桃園分局
    上開船隻預報截止收貨查詢各欄所表示之意義，該局回復以：「列印出口放行清
    表時間」係指船公司將截止收貨的時間，以供出口人參考控制出貨用，其時間由
    船公司視實際開航時間而定，目前為船公司預報，用意為給貨物出口人知大約何
    時可裝船出口，而預為準備；「列印出口放行清表時間」為船公司預告出口廠商
    或託運人必須於表列時間內，向海關辦理出口貨物報關手續並經海關放行之最後
    時限，該時限屬預告性質，船公司或代理行可因艙位、開航時間等原因提前或延
    後，「預報截止收貨日」為船公司預告出口貨物截止收貨日期，亦屬預告性質，
    實務上為保留有海關通關作業所需時間，通常「截止收貨日」皆在船隻開航前一
    天，由於海關目前實施貨物通關自動化制度，通關時間甚短，故船公司結關所在
    地之貨櫃站並非在「預報截止收貨日」後即停止收貨，只要於「列印出口放行清
    表時間」內，該筆貨物仍能順利經海關放行，即可承攬此筆生意等語，有該局九
    十一年二月二十六日基桃字第九一三一０一五三號函、九十一年四月十二日基桃
    字第九一三一０一七三號函附卷可佐，是被告確有對不特定之出口人或託運人預
    報九十一年二月二日下午五時為系爭船班之截止收貨的時間，出口人或託運人須
    於該時間內向海關辦理出口貨物報關手續並經海關放行，以供出口人或託運人作
    為控制出貨之參考，從而只要是在當日下午五時前經海關放行之貨物，被告即有
    責任以系爭船班運送之。被告雖又抗辯系爭船班之列印出口放行清表時間雖為下
    午五時，但被告和託運人約定之可依約運送之投單放行時間為中午十二時，兩者
    並無關連等語，但若謂只要系爭貨物超過中午十二時始投單放行，被告即會作業
    不及而可不負依約以系爭船班運送之義務，則被告預報之列印出口放行清表時間
    又豈有訂在下午五時之必要。從而，證人吳旻玲前揭證言因與上開「船隻預報截
    止收貨查詢」顯示之事實相符，較為可採，應認原告主張被告告知其只要在九十
    年二月二日下午五時之前投單放行，即可如期以系爭船班運送等語為可採信，而
    系爭貨物於入關後被遺留在貨櫃場而未拖往港口，業如前陳，被告復未能舉證證
    明係因不可歸責於伊之事由所致，從而被告自應負債務不履行之損害賠償責任。
五、按「損害賠償，除法律另有規定或契約另有訂定外，應以填補債權人所受損害及
    所失利益為限」，民法第二百十六條第一項定有明文。查原告主張因被告未能依
    約以系爭船班運送，致系爭貨物必須改走海空聯運趕上交貨期限，支出海運運費
    新台幣七萬二千七百九十一元，其中新台幣七萬一千四百七十九元與系爭貨物有
    關，另支出空運運費新台幣五十二萬九千八百五十三元，其中新台幣五十二萬四
    千六百四十元屬系爭貨物之部分，合計為新台幣五十九萬六千一百十九元，扣除
    原本應支出之運費新台幣八萬八千一百七十五元後，餘新台幣五十萬七千九百四
    十四元即為原告因而須額外支出之運費，應由被告賠償等情，業據提出海運運費
    請款單、空運運費請款單、匯款單、海空運提單等件為證；被告雖抗辯依信用狀
    上所載最後裝船期限為西元二千零一年二月十八日，則原告如願走被告之定期船
    班，至少有二月六日、二月八日、二月十三日、二月十五日四個船次均不致遲延
    貨物交期，而無走海空聯運之必要等語，然查，系爭貨物之買賣價金為美金三萬
    二千五百十八元五角，有原告提出之發票附卷可稽，而信用狀上買賣金額為美金
    三十六萬元，有信用狀在卷為憑，是原告稱該信用狀非僅本件一筆貨物之信用狀
    ，乃數筆分批出口貨物之信用狀，此數批貨物參加人與其國外買主均分別約定交
    期，信用狀上所載最後裝船期限並不代表系爭貨物之交期等語，尚非無據，且衡
    諸常情，若系爭貨物走海運仍不致有遲誤交期之虞，則參加人或原告應不至於在
    是否確能向被告取得賠償仍屬未明之情形下，願支付高達新台幣五十萬餘元之額
    外運費而採取運送期間較短之海空聯運，又系爭船班預定同年月二十八日到達目
    的地英國南安普敦（SOUTHAMPTON），而二月六日、八日、十三日、十五日等船
    次到達上開目的地之日期分別為三月七日、三月七日、三月十四日、三月十四日
    ，較系爭船班已晚一、二個星期，此有卷附船報可證，是應認系爭貨物為能如期
    交貨，確有海空聯運之必要，被告上開抗辯，尚無可採。被告又辯以：原告提出
    之海空聯運運費請款單中，有非屬系爭貨物之部分，故其請求數額顯有不實等語
    ，原告亦自承應扣除非屬系爭貨物部分之運費，而減縮訴之聲明，被告復未就原
    告減縮後之金額表示尚有何浮誇之處，經核原告減縮後請求之金額尚屬正確。被
    告末以：原告未能證明系爭貨物應交付時目的地之價值，其請求之損害賠償額不
    符合民法第六百三十八條之規定等語抗辯，惟按民法第六百三十八條第一項係規
    定「運送物有喪失、毀損或遲到者，其損害賠償額，應依其應交付時目的地之價
    值計算之」，查系爭貨物乃未被拖往港口以系爭船班運送，嗣因另行交付海空聯
    運而如期到達，與所謂貨物「遲到」即其運送到達實際時間較預定時間為遲之情
    形尚屬有間，系爭貨物實際上並未遲到，從而，並無民法第六百三十八條第一項
    之適用，原告得請求之損害賠償數額並不受該條之限制，被告此一抗辯，亦難成
    立。
六、綜上所述，被告未能依約以系爭船班運送系爭貨物，而有債務不履行之情事，復
    未能舉證有何不可歸責於己之事由，是其對於原告因此所受額外支出海空聯運運
    費新台幣五十萬七千九百四十四元之損害，應負賠償之責。又原告主張其於九十
    年三月六日曾致函被告請求賠償，未獲置理，故自九十年三月七日起算按法定利
    率計算之遲延利息等語，被告未有爭執。從而，原告依債務不履行之法律關係，
    請求被告給付新台幣五十萬七千九百四十四元，及自九十年三月七日起至清償日
    止，按年息百分之五計算之利息，為有理由，應予准許。
七、兩造均陳明願供擔保請准宣告假執行或免為假執行，經核均無不合，爰分別酌定
    相當擔保金額，併予准許。
八、據上論結，原告之訴為有理由，依民事訴訟法第七十八條、第八十六條第一項但
    書、第三百九十條第二項、第三百九十二條，判決如主文。
中　　　華　　　民　　　國　　九十一　　年　　　七　　　月　　 十二 　　日
                                            民事第五庭法      官　歐陽漢菁
右為正本係照原本作成
如對本判決上訴，須於判決送達後廿日內向本院提出上訴狀
中　　　華　　　民　　　國　　九十一　　年　　　七　　　月　　 十二 　　日
~B法院書記官　曾寶生
